【裁判字號】    97,家簡,32
【裁判日期】    980213
【裁判案由】    給付扶養費
【裁判全文】
臺灣臺南地方法院民事判決              97年度家簡字第32號
原      告  乙○○
                        號
訴訟代理人  丙○○
            庚○○○
            蔡文斌律師
            李育禹律師
            王建強律師
            王盛鐸律師
被      告  戊○○
            丁○○
                        樓之1.
            己○○
上列二人訴
訟代理人    甲○○    住臺南縣.
                        樓之1.
上列當事人間請求給付扶養費事件，經本院於民國98年1月22日
言詞辯論終結，判決如下：
    主      文
原告之訴及假執行之聲請均駁回。
訴訟費用由原告負擔。
    事實及理由
壹、程序方面：
一、按訴狀送達後，原告不得將原訴變更或追加他訴，但請求之
    基礎事實同一者，不在此限。民事訴訟法第255條第1項第2
    款定有明文。
二、經查，本件原告起訴時，其訴之聲明係求為判決：「被告戊○○、丁○○、己○○自起訴狀繕本送達之日起，分別按月
    支付原告新臺幣（下同）5,000元之扶養費用。」有原告97
    年6月25日起訴及聲請訴訟救助書狀在卷可稽。嗣原告於97
    年10月6日提出準備書狀，變更其訴之聲明為：「一被告戊○○、丁○○、己○○應自起訴狀繕本送達之翌日起，分別
    按月給付原告各5,000元之扶養費。二請准供擔保宣告被告
    應給付自起訴狀繕本送達翌日起至本件判決日止之扶養費得
    為假執行。」有原告97年10月6日準備書狀附卷可考，核原
    告所為訴之聲明之追加，其追加前後，請求之基礎事實均同
    一，參諸前開規定，即為法之所許，合先敘明。
貳、實體方面：
一、本件原告起訴主張：
  (一)原告乙○○與被告母親李陳碧鑾婚後育有5名子女，長女即
    訴外人庚○○○（配偶為訴外人鄭耿良）、次女即訴外人丙○○（配偶為訴外人劉慶雄）、三女即被告丁○○（配偶為
    訴外人甲○○）、四女即被告己○○（未婚無配偶）、長子
    即被告戊○○（已離婚），上開5名子女對原告均有扶養義
    務。
  (二)原告因中風生活無法自理，且患有糖尿病，血糖極不穩定，
    時常有頭暈現象，目前依靠微薄存款支付生活費用，深怕萬
    一經濟來源中斷，生活醫療、食衣住行各項費用將陷入困境
    ，希望子女略盡微薄孝心，故親口要求子女輪流照料原告生
    活起居，卻遭拒絕。被告丁○○與其配偶甲○○現經營紙器
    工廠，揚言將遷居至臺中，無義務奉養原告，原告曾親自前
    往被告丁○○與甲○○開設之工廠，卻遭以私闖民宅報警驅
    離。被告己○○尚未成家，自營貿易商，形同失蹤，原告曾
    前往被告己○○住處，拒不見面遭管理員擋於大樓門口。被
    告繼承原告與已逝妻子共同奮鬥所遺之不動產，卻棄原告不
    顧，原告深感痛心。
  (三)原告因不識字，故於89年3月間妻子李陳碧鑾往生後，將存
    摺、印章交由被告戊○○管理，期間被告戊○○未經原告同
    意將存款領走，轉匯至其前妻即訴外人周佳瑩農會戶內，被
    告戊○○將家產及原告存款揮霍一空後，於92年底不知去向
    。93年初，原告將印章、存摺改交由被告丁○○及訴外人甲○○管理，被告丁○○及訴外人甲○○未經原告同意，於93
    年11月24日擅自提領130,000元轉匯至甲○○玉山銀行帳戶
    內。95年1月16日，訴外人甲○○與被告戊○○達成協議，
    將原告存摺、印章，提領原告存款180,000元交予被告戊○○，惟切結書僅記載150,000元，其中30,000元不知去向。
    95年6月，原告存摺、印章又交由被告丁○○與訴外人甲○○管理，被告丁○○將原告送往新化養老院（費用由原告存
    款支出），棄之不管。原告因無復健，身體痛苦難耐，乞求
    被告丁○○將原告送至復健中心復健，卻遭惡言拒絕，95年
    12月，訴外人即長女庚○○○、次女丙○○，排除萬難，從
    被告丁○○與甲○○處要回原告農會存摺及印章，並幫忙處
    理復健及安養事宜。
  (四)按直系血親相互間，互負扶養義務，民法第1114條定有明文
    。復按受扶養權利者，以不能維持生活而無謀生能力者為限
    ；前項無謀生能力之限制，於直系血親尊親屬不適用之，民
    法第1117條亦有明文。原告於95年1月13日經診斷罹患腦中
    風（栓塞併腦出血），生活無法自理，於95年12月間，經訴
    外人丙○○及其夫婿劉慶雄送至晉生養護之家接受照料，每
    月平均支出醫藥費、檢驗費、照顧費等其他費用約為25,000
    元，被告固然抗辯原告有收取門牌號碼為臺南縣永康市○○
    路623號及625號二棟房屋之租金29,000元，及老農年金6,00
    0元，共35,000之固定收入。惟查：
    1.原告除需支出晉生養護之家每月23,000之費用外，尚需支
      出醫療費、計程車、水果、營養品及農保費等其他開銷。
      況原告所收取租金之上開未保存登記不動產，係繼承自配
      偶李陳碧鑾而來，兩造及訴外人庚○○○、丙○○均為繼
      承人，故系爭房屋並非全屬原告一人單獨所有，其他共有
      人均有權利分配租金。此外，系爭房屋坐落於永康市○○
      段1140地號土地上，系爭土地現分別為被告己○○、甲○○及劉慶雄共有，其持分分別為六分之一、六分之一、三
      分之二，渠等在法律上亦均有權利向原告收取使用土地之
      租金，是原告尚有給付租金之義務。目前系爭房屋面臨道
      路，尚有出租價值，然屋前訴外人劉政雄三人共有坐落於
      永康市○○段1141地號土地，其中約有12坪土地阻隔於系
      爭土地與道路間，渠等日前要求原告以每坪500,000元向
      渠等購買，否則將封閉系爭房屋之出入口，不再供通行，
      屆時系爭房屋必定無法出租，原告將喪失租金收入來源。
    2.關於臺南縣永康市○○路623、625號房屋，並未辦理保存
      登記，其中623號房屋分別由訴外人陳靖麗、陳中和以每
      月8,000元、9,000元承租；另625號房屋由訴外人陳吉堂
      以每月12,000元承租。而訴外人陳靖麗所承租部分係由訴
      外人李金珠為出租人，其餘承租部分則由訴外人甲○○代
      執筆簽訂，押租金亦由渠等收取。關於訴外人丙○○將坐
      落於臺南縣永康市○○段1140地號之六分之一持分出售訴
      外人劉慶雄之理由為：訴外人丙○○母親李陳碧鑾於生前
      將系爭農地贈與被告戊○○，當時並未繳交贈與稅，國稅
      局分別於94年3月、95年11月對訴外人丙○○之存款及薪
      資強制執行，並查封其名下六分之一土地持分，經繳納後
      ，鑒於被告丁○○將系爭六分之一土地持分移轉予訴外人
      甲○○而安然無事，訴外人丙○○乃將所有持分出售轉予
      訴外人劉慶雄。訴外人劉慶雄於96年3月19日分別向原告
      、訴外人李金珠、丙○○購得臺南縣永康市○○路623、6
      25號房屋各六分之一持分，是訴外人劉慶雄目前有上開房
      屋二分之一所有權，其已於日前發函給原告、訴外人李金
      珠及各房客，表示要收取一半之租金，是原告之租金應扣
      除14,500元。
    3.原告目前雖有房租及老人年金之收入，然仍入不敷出，目
      前尚積欠晉生慢性病醫院附設晉生護理之家24,670元，足
      證原告確實無法維持生活有賴被告等之扶養。又被告戊○○雖於庭上交付「同意書」表明院將臺南縣永康市○○路
      623、625號權利範圍各六分之一之利益所得，作為原告生
      活費云云，惟上開房屋出租之面積仍有超過三分之一部分
      為被告戊○○及其前妻所使用，其所使用面積大於所有持
      分，是上開同意書根本毫無意義。
    4.另訴外人甲○○認為訴外人劉慶雄向岳父即原告收取租金
      ，有違經驗法則云云。惟查：訴外人劉慶雄為幫忙解決訴
      外人丙○○娘家之問題，已以1,200,000元購買原告、訴
      外人丙○○、李金珠之不動產持分，並以420,000元向執
      行處標購被告戊○○被拍賣之六分之一持分。又遭訴外人
      甲○○苛求無償出借上開房地，然原告並非膝下無子女，
      訴外人劉慶雄亦已2年未向原告收取租金，且其父母均已
      80多歲，年邁多病亟需照顧，是其向原告收取租金並未有
      不合理之處。
    5.關於被告戊○○積欠遺產稅，致上開土地遭查封乙事，訴
      外人甲○○於97年12月18日辯稱；「當時被告戊○○之土
      地被查封時，我有丁○○、己○○支付國稅局的單據，他
      們是為了讓原告可以繼續收取租金，所以有去繳稅」等語
      。惟事實上並非被告丁○○繳稅，國稅局才撤銷查封，而
      係因為被告丁○○將所有持分已於95年1月18日移轉登記
      予訴外人甲○○，而行政執行處於同年11月23日始通知永
      康地政事務所辦理查封登記，因此行政執行處查封上開房
      地時，被告丁○○名下既無上開房地所有權，當然未遭受
      查封。
    (五)綜上所述，原告目前有腦血管病併左側肢體癱瘓、高血壓
      及糖尿病等疾病，無法維持生活，亟需子女提供金錢及親
      情上之照顧，訴外人庚○○○、丙○○及被告三人，均有
      扶養之能力，惟訴外人庚○○○、丙○○平時已有照料原
      告生活，僅被告三人拒絕扶養原告，原告每月平均支出醫
      藥費、檢驗費、照顧費等其他費用約為25,000元，由五名
      子女平均分擔，每人應支付原告每月扶養費5,000元等語
      ，爰依民法第1114條第1款規定，提起本件訴訟等情。並
      聲明：1.被告戊○○、丁○○、己○○應自起訴狀繕本送
      達之翌日起，分別按月給付原告各5,000元之扶養費。2.
      請准供擔保宣告被告應給付自起訴狀繕本送達翌日起至本
      件判決日止之扶養費得為假執行。
二、被告則以：
  (一)被告丁○○、己○○部分：
    1.原告因不滿被告戊○○之扶養方式及其將積蓄花盡，加上
      只依靠老農年金之微薄收入，故囑咐訴外人丙○○執筆一
      份同意書，要被告丁○○、己○○簽下同意書，將二人合
      法繼承母親李陳碧鑾之土地租金作為原告之扶養金，以保
      障原告基本生活，租金總金額為29,000元（大灣路625號
      每月租金為12,000元，大灣路623號為兩間，分別為8,000
      元、9,000元）加上原告本身所領取之老農年金6,000元，
      每月有35,000元之固定收入。另外醫療方面有農保之給付
      ，生活可說無虞。原告於95年12月3日將名下一切財產轉
      交由經濟較為優渥之訴外人丙○○，並將戶籍及繼承李陳
      碧鑾之不動產登記為訴外人劉慶雄名下，訴外人丙○○並
      安排原告住進晉生養老中心，每月支出為26,000元，何來
      生活困難？被告丁○○因景氣不佳，無法償還負債，名下
      房子遭拍賣，所有存款遭扣押，已是破產，還須接受銀行
      不定期拜訪；而被告己○○尚未結婚，收入亦不穩定，養
      活自己是目前須面對之難關，被告二人已無法再多負擔原
      告每月5,000元之扶養費用，故婉拒原告要求。奈何原告
      及訴外人丙○○卻以不實指控及編造故事之方式，對被告
      丁○○、己○○進行訴訟，企圖逼迫被告二人就範。被告
      丁○○、己○○二人如今生活如此困難，仍信守以租金作
      為原告之扶養費，已是難得可貴，原告卻落井下石，其偏
      頗之心，顯而易見。
    2.原告在94年12月間中風，期間因不滿被告戊○○將其積蓄
      花盡，95年6月至12月間，由被告丁○○、己○○將原告
      安排在新化安養中心，因有農保醫療給付，原告每月35,0
      00元收入，不僅夠用，尚有盈餘。95年12月3日，因原告
      吩咐將一切財產轉交訴外人丙○○，造成原告權利損失的
      係訴外人庚○○○、丙○○，及原告將六分之一持分土地
      ，轉移予二女婿即訴外人劉慶雄，以致訴外人劉慶雄藉故
      要向原告索取租金，顯然已違背契約書之內容，即保障原
      告基本生活，故原告若有權利損失，當對訴外人庚○○○
      、丙○○、劉慶雄提出訴訟，更何況土地、房子只有持分
      ，尚未分割，訴外人劉慶雄根本無法向原告收取租金。被
      告丁○○、己○○不但信守同意書約定，為了繼續保障原
      告基本生活，二人再次簽署同意書，並於言詞辯論期日交
      予原告訴訟代理人。土地通行糾紛部分，已是20多年之老
      問題，尚須協商調解，甚至提起訴訟，方能定案，尚未造
      成原告實質權利損失等語，資為抗辯。並聲明：(1)原告之
      訴駁回。(2)如受不利之判決，願供擔保請免為假執行。
  (二)被告戊○○部分：
    原告生活起居自89年起就由被告戊○○所得負擔，95年之前
    的房屋稅也都是被告戊○○在負擔，95年之後被告戊○○雖
    有房屋使用權，但沒有土地權利。系爭永康市○○路623號
    、625號建物，並未辦理保存登記，訴外人劉慶雄只有土地
    權利，沒有實質上取得房屋二分之一權利，沒有權利收取租
    金。被告戊○○同意將永康市○○路623號、625號權利範圍
    各六分之一之利益所得全部作為原告之生活費用，不會向原
    告主張權利等語，資為抗辯。並聲明：(1)原告之訴駁回。(2)
    如受不利之判決，願供擔保請免為假執行。
三、兩造不爭執之事實：
  (一)原告係被告之父親，被告之母親李陳碧鑾於89年3月18日死
    亡，原告與訴外人李陳碧鑾婚後育有五名子女，長女即訴外
    人庚○○○（配偶為訴外人鄭耿良）、次女即訴外人丙○○
    （配偶為訴外人劉慶雄）、三女即被告丁○○（配偶為訴外
    人甲○○）、四女即被告己○○（未婚無配偶）、長子即被
    告戊○○（已與配偶離婚），原告上開五名子女對於原告均
    有扶養義務。
  (二)訴外人李陳碧鑾死亡後，遺有坐落臺南縣永康市○○段第11
    40地號土地、及土地上門牌「臺南縣永康市○○路623號」
    、「臺南縣永康市○○路625號」二棟未保存登記建物，依
    法由原告與五名子女共同繼承，其應繼分各為六分之一。
  (三)訴外人李陳碧鑾所遺坐落臺南縣永康市○○段第1140地號土
    地，業經本院94年度家簡字第5號分割遺產事件，判決分割
    ，由原告及五名子女各取得應有部分六分之一。至於門牌「
    臺南縣永康市○○路623號」、「臺南縣永康市○○路625
    號」未保存登記建物（其中623號建物有二棟，皆為二層樓
    建物），仍以訴外人李陳碧鑾為納稅義務人。
  (四)原告、訴外人庚○○○、訴外人丙○○，業經於96年3月19
    日將其三人所有坐落臺南縣永康市○○段第1140地號土地之
    應有部分各六分之一，分別以400,000元之代價出售予訴外
    人丙○○之配偶即訴外人劉慶雄，嗣被告戊○○就上開土地
    之應有部分六分之一遭查封拍賣，亦由訴外人劉慶雄拍賣取
    得，被告丁○○亦將其就上開土地之應有部分六分之一出賣
    予其配偶即訴外人甲○○，因之坐落臺南縣永康市○○段第
    1140地號土地，目前所有權人為被告己○○、訴外人甲○○
    、訴外人劉慶雄，應有部分各為六分之一、六分之一、三分
    之二。
  (五)門牌「臺南縣永康市○○路623號」建物，其中一棟（二層
    樓）由原告出租予訴外人陳中和，租期為95年4月15日起至
    100年4月15日止，租金每月9,000元；其中一棟第二層由被
    告戊○○居住，第一層店面由訴外人李金珠出租予訴外人陳
    靖麗，租期為95年8月1日起至98年8月1日止，租金每月8,00
    0元；門牌「臺南縣永康市○○路625號」建物，由原告出租
    予訴外人陳吉堂，租期為95年4月15日起至100年4月15日止
    ，租金每月12,000元。上開房屋租金合計29,000元，實際在
    97年12月以前均由原告收取作為日常生活費使用，其五名子
    女均未曾向原告索取上開租金。
  (六)原告在97年12月以前，除上開房屋租金每月29,000元之收入
    外，每月另領取政府所發給之老農津貼6,000元，每收入為
    35,000元。
  (七)原告罹患腦中風，目前居住在晉生慢性病醫院附設晉生護理
    之家，依晉生慢性病醫院附設晉生護理之家98年1月6日晉護
    字第098010601號函覆內容為：原告每月支付晉生護理之家2
    3,000元，包含照顧費用18,000元及代收代付費用5,000元。
  (八)訴外人庚○○○、訴外人丙○○、被告丁○○、己○○曾於
    95年4月20日出具同意書，言明門牌「臺南縣永康市○○路6
    23號」、「臺南縣永康市○○路625號」建物由原告管理，
    且其所得利益（租金）全部做為原告生活費用。
  (九)訴外人甲○○、被告己○○於本件訴訟中之97年11月6日出
    具同意書，言明同意延續95年4月20日所簽署之同意書，繼
    續將坐落臺南縣永康市○○段第1140地號土地應有部分各六
    分之一之權利所得利益全部做為原告生活費用。
  (十)被告戊○○於本件訴訟中之97年12月18日出具同意書，言明
    同意門牌「臺南縣永康市○○路623號」、「臺南縣永康市
    ○○路625號」建物權利範圍各六分之一之利益所得全部做
    為原告生活費用。
  (十一)坐落臺南縣永康市○○段第1140地號土地之北側，有同段11
    41地號土地，係訴外人劉瑞南、劉政雄、劉政文所有，又同
    段1141地號土地在現況上為大灣路的一部分，屬於既成道路
    ，但是政府尚未徵收，仍為私人所有。
四、得心證之理由：
    本件經依民事訴訟法第268條之1第2項規定，整理並協議簡
    化爭點及不爭執點後，兩造之爭點為：(一)原告每月所需扶養
    費金額為何？(二)原告是否有給付訴外人劉慶雄租金義務？如
    有，其金額為多少？(三)訴外人劉慶雄有無向門牌「臺南縣永
    康市○○路623號」、「臺南縣永康市○○路625號」建物之
    承租人逕行收取房屋租金權利？如有，其金額為多少？(四)原
    告是否有給付訴外人劉瑞南、劉政雄、劉政文三人通行其東
    南段1141地號土地租金之義務？如有，其金額為多少？(五)原
    告每月所得35,000元應否扣除上開三項支出金額？(六)訴外人
    李陳碧鑾所遺門牌「臺南縣永康市○○路623號」、「臺南
    縣永康市○○路625號」未保存登記建物（其中623號建物有
    二棟，皆為二層樓建物），兩造是否已經協議分割並由原告
    及五名子女各取得應有部分六分之一？(七)原告得否向被告請
    求給付扶養費？被告之扶養費分擔比例為多少？其金額各為
    多少？茲將本院得心證之理由，分述如下：
  (一)原告每月所需扶養費金額為27,233元：
    1.扶養之程度，應按受扶養權利者之需要與負扶養義務者之
      經濟能力及身分定之，民法第1119條定有明文。是受扶養
      權利人每月所需扶養費金額，應視受扶養權利者日常生活
      之需要、受扶養權利者及負扶養義務者之身份、地位及經
      濟狀況等因素以定之。
    2.查原告因罹患腦中風，目前居住在晉生慢性病醫院附設晉
      生護理之家，依本院向晉生慢性病醫院附設晉生護理之家
      函查結果，該護理之家函覆謂：『…二住民乙○○委託本
      家居住安養，簽訂合同約定每月支付23,000元於本家，其
      中包含照顧費用18,000元及代收代付費用5,000元。三本
      家收費明細單中所列「代收代付」為三餐伙食及其他日常
      生活所需用品如奶品營養品等耗品之費用，「檢驗費」為
      該住民檢驗血糖費用，請查照。』有該護理之家98年1月6
      日晉護字第098010601號函附卷可稽，且均為兩造所不爭
      執，則關於原告因居住晉生慢性病醫院附設晉生護理之家
      ，接受安養及照護，每月支付之該護理之家之費用23,000
      元，應符合原告病況及日常生活需要，應屬原告所需扶養
      費用。
    3.次查，原告主張除晉生慢性病醫院附設晉生護理之家之費
      用，尚須支出醫療費、計程車、水果、營養品及農保費等
      其他開銷云云，雖據原告舉證人即原告次女丙○○到庭證
      稱：「每月平均15000元，因原告中風、糖尿病，半身不
      遂，有時血液循環不好時，原告有告訴我說他的手腳因為
      酸痛到很多晚上都不能入眠，要求我們要找人幫他復健，
      我與姊姊還有煮中藥給他吃。目前其他之生活開支項目金
      額各為：1.促進血液循環之醫療品、防止二次之中風之中
      藥材每帖250元，每月3000元。2.促進血液循環、防止二
      次中風之健康食品，每月2500元。3.控制血糖之健康食品
      、糖尿病專用配方，每月2000元。4.離開安養中心去看病
      之計程車交通費，每月需拿一次慢性檢查之藥，計程車來
      回一次400元；看視力檢查，每月一次，計程車來回一次4
      00元。交通費合計平均每月800元。5.如果我請假不能帶
      原告看醫生，我要請看護去看醫生，看護傭金每次200元
      ，交通費400元，今年只有兩次支出1200元，平均每月100
      元。6.另外有因其他突發疾病去看病，一年平均有六次，
      每次交通費400元，每年共計2400元，平均每月200元。7.
      原告之日常生活用品，如擦皮膚之藥品、洗身體的藥品、
      水果、熱食品，平均每月2000元。8.每年的房屋稅10 000
      元。9.原告之農保、健保費，平均每月300元。此外沒有
      其他支出項目及金額。」等語（見本院97年12月18日言詞
      辯論筆錄），查上開費用中，其中防止二次中風之中藥材
      每月3,000元及健康食品每月2,500元、控制血糖之健康食
      品每月2,000元部分，原告並未提出任何中、西醫師所出
      具證明原告確有每月服用之必要，此部分支出自難認為原
      告所必需。至於其他交通費、看護傭金、日常生活用品、
      房屋稅（每年10,000元，平均每月833元）農保費及健保
      費，每月合計4,233元（800+100+200+2,000+833+300=4,2
      33），審酌原告之需要及其身分、地位等情，核屬其必要
      之扶養費用，因之原告每月所需之扶養費以27,233元（23
      ,000+4,233=27,233）為必要，原告逾此範圍之主張，即
      不足採。
  (二)原告無給付訴外人劉慶雄租金義務：
    原告主張訴外人劉慶雄有向原告收取租金權利云云，為被告
    所否認。查原告主張訴外人劉慶雄有向原告收取租金權利，
    無非以訴外人劉慶雄為坐落臺南縣永康市○○段第1140地號
    土地應有部分三分之二之所有權人，及其上未保存登記建物
    門牌「臺南縣永康市○○路623號」、「臺南縣永康市○○
    路625號」建物應有部分均為二分之一之所有權人為其依據
    。惟查：
    1.訴外人李陳碧鑾死亡後，遺有坐落臺南縣永康市○○段第
      1140地號土地、及土地上門牌「臺南縣永康市○○路623
      號」、「臺南縣永康市○○路625號」二棟未保存登記建
      物，依法由原告與五名子女共同繼承，其應繼分各為六分
      之一。其中僅坐落臺南縣永康市○○段第1140地號土地，
      業經本院94年度家簡字第5號分割遺產事件，判決分割，
      由原告及五名子女各取得應有部分六分之一等情，為兩造
      所不爭執，並有原告所提出之土地謄本、被告所提出之本
      院94年度家簡字第5號民事確定判決在卷可考，堪信關於
      訴外人李陳碧鑾所遺門牌「臺南縣永康市○○路623號」
      、「臺南縣永康市○○路625號」二棟未保存登記建物，
      並未分割，依法仍應由上開全體繼承人公同共有，經本院
      向臺南縣稅務局新化分局函查結果，門牌「臺南縣永康市
      ○○路623號」、「臺南縣永康市○○路625號」未保存登
      記建物，仍以訴外人李陳碧鑾為納稅義務人，此亦有該新
      化分局97年12月29日南縣稅新分二字第0970249143號函及
      所附房屋稅籍資料可憑，足信訴外人李陳碧鑾所遺門牌「
      臺南縣永康市○○路623號」、「臺南縣永康市○○路625
      號」二棟未保存登記建物，法律上應屬兩造、及訴外人庚○○○、丙○○公同共有。原告雖主張依訴外人庚○○○
      、丙○○及被告丁○○、己○○在95年4月20日所出具之
      同意書、訴外人甲○○、被告己○○於本件訴訟中之97年
      11月6日出具同意書，被告戊○○於本件訴訟中之97年12
      月18日出具同意書，有載明上開繼承人有應有部分六分之
      一之權利，可認上開二棟未保存登記建物業經全體繼承人
      協議分割云云，查兩造對於上開三份同意書之真正及內容
      均不爭執，有上開三份同意書在卷可稽，依該三份同意書
      之內容觀之，並無隻字片語提及上開二棟未保存登記建物
      已由全體繼承人協議分割為各取得應有部分六分之一，至
      於被告戊○○於97年12月18日所出具之同意書雖記載：「
      同意永康市○○路623號和625號權利範圍各六分之一之利
      益所得全部做為乙○○生活費用。」有該同意書可稽（見
      本院卷第222頁），惟參諸被告戊○○再三抗辯「房屋不
      是劉慶雄的，為何劉慶雄可以向原告收取租金。」（見本
      院97年12月18日言詞辯論筆錄）、「…我母親死亡時，因
      為丙○○不同意將土地、房屋的部分讓渡給我，只有其他
      姊妹、原告同意將房屋、土地部分讓渡給我，因為丙○○
      不同意辦理，後來延誤繼承，有被罰鍰，尚未保存登記的
      房屋沒有分割，讓渡書可以證明丙○○沒有同意。」「…
      且我認為劉慶雄只有土地權利，沒有房屋權利。」等語（
      見本院98年1月22日言詞辯論筆錄），足認被告戊○○再
      三主張上開未保存登記房屋未經全體繼承人協議分割，堪
      認上開同意書文字「權利範圍六分之一」，衡情應係指其
      應繼分六分之一而非，難認上開未保存登記建物業經全體
      繼承人協議分割，原告此部分主張自屬無據，應無可信。
    2.按公同共有人之權利義務，依其公同關係所由規定之法律
      或契約定之。除前項之法律或契約另有規定外，公同共有
      物之處分，及其他之權利行使，應得公同共有人全體之同
      意，民法第828條定有明文。查原告主張原告、訴外人庚○○○、丙○○三人業經將其等所有坐落臺南縣永康市○○段11 40地號土地、應有部分各為六分之一，及其等三
      人對於門牌「臺南縣永康市○○路623號」、「臺南縣永
      康市○○路625號」二棟未保存登記建物之權利出賣訴外
      人劉慶雄，固據原告提出不動產買賣契約書三份在卷可稽
      （本院卷第203頁至第205頁），其中關於土地部分，合計
      應有部分為二分之一，業經辦理所有權移轉登記予訴外人
      劉慶雄，亦有土地登記謄本可憑，惟關於上開二棟未保存
      登記建物之買賣部分，依其不動產買賣契約書約定「現為
      被繼承人李陳碧鑾名義，俟日後辦理繼承登記，乙方（賣
      方）提供證件無條件移轉甲方（買方）」，有上開不動產
      買賣契約書可稽，亦足證上開二棟未保存登記建物並未經
      全體繼承人協議分割，應由全體繼承人公同共有，其處分
      應得全體繼承人之同意。查原告、訴外人庚○○○、丙○○三人處分上開二棟未保存登記建物既未經全體繼承人同
      意，其處分行為不生效力，即上開買賣之債權債務契約固
      屬有效，訴外人劉慶雄得向原告、訴外人庚○○○、丙○○行使債權之請求權，惟其處分之物權契約不生效力，訴
      外人劉慶雄自不能取得上開二棟未保存登記建物之所有權
      或處分權，因之訴外人劉慶雄就上開二棟未保存登記建物
      ，並無任何物權法上之所有權或處分權可言，其自不得就
      上開二棟未保存登記建物主張任何所有權人之權利。因之
      ，原告主張訴外人劉慶雄係上開二棟未保存登記建物之所
      有權人，其應有部分為二分之一，得向占有使用該二棟未
      保存登記建物之原告主張使用之利益云云，即屬無據，應
      無可採。
    3.再查門牌「臺南縣永康市○○路623號」建物，其中一棟
     （二層樓）由原告出租予訴外人陳中和，租期為95年4月15
      日起至100年4月15日止，租金每月9,000元；其中一棟第
      二層由被告戊○○居住，第一層店面由訴外人李金珠出租
      予訴外人陳靖麗，租期為95年8月1日起至98年8月1日止，
      租金每月8,00 0元；門牌「臺南縣永康市○○路625號」
      建物，由原告出租予訴外人陳吉堂，租期為95年4月15日
      起至100年4月15日止，租金每月12,000元，上開房屋租金
      合計29,000元，有原告所提出之房屋租賃契約書三份在卷
      可參，且均為兩造所不爭執。查訴外人劉慶雄既非上開租
      賃契約之出租人、就上開未保存登記建物，亦無任何物權
      法之所有權或處分權，自不得向承租人主張任何權利，亦
      無收取上開房屋租金之法律上權源，承租人或原告均得拒
      絕給付。原告提出由訴外人劉慶雄所寄發之97年11月25日
      臺南西華郵局第150號存證信函（見本院卷第206、207頁
      ），渠謂擁有上開未保存登記建物二分之一之所有權，有
      權向訴外人陳吉堂、陳靖麗、陳中和收取應給租金之一半
      云云，自無可取。
    4.又查訴外人庚○○○、訴外人丙○○、被告丁○○、己○○曾於95年4月20日出具同意書，記載：「地號永康市○○段1140地號分別持分之所有權人乙○○、李金珠、丙○○、丁○○、己○○五人，對該地號上之建物，房屋座落
      臺南縣永康市○○里○○路623、625號，同意由所有權人
      之一乙○○（父親）管理，且其所得利益（租金）全部做
      為乙○○生活費用。」此有被告所提出之同意書在卷足稽
      （見本院卷第80頁），且為原告所亦不爭執。嗣原告、訴
      外人庚○○○、訴外人丙○○，再於96年3月19日將其三
      人所有坐落臺南縣永康市○○段第1140地號土地之應有部
      分各六分之一，出售予訴外人劉慶雄，並於96年4月3日以
      買賣為原因辦理所有權移轉登記為訴外人劉慶雄所有。經
      查，訴外人劉慶雄係訴外人丙○○之配偶，對於上開同意
      書之簽立衡情應屬知之甚詳，渠既明其前手即原告、訴外
      人庚○○○、丙○○業經有上開契約之約定存在，而仍願
      買受上開土地之應有部分，依法自應繼受其前手之負擔，
      即訴外人劉慶雄仍應受上開同意書之拘束，對該地號上之
      建物即大灣路623、625號，同意由原告管理、且其所得利
      益（租金）全部做李原告生活費用，訴外人劉慶雄自不得
      基於其為上開土地應有部分之權利人，而向原告要求或收
      取任何租金或利益。因之原告主張訴外人劉慶雄基於其為
      東南段1140地號土地應有部分二分之一所有權，得向原告
      要求或收取租金云云，亦乏依據，當無可採。原告自無給
      付訴外人劉慶雄租金或利益之義務。
  (三)訴外人劉慶雄無向門牌「臺南縣永康市○○路623號」、「
    臺南縣永康市○○路625號」建物之承租人逕行收取房屋租
    金權利：
    查訴外人劉慶雄並非上開租賃契約之出租人、就上開未保存
    登記建物，亦無任何物權法之所有權或處分權，已詳如前述
    ，其自不得向承租人主張任何權利，亦無收取上開房屋租金
    之法律上權源，承租人或原告均得拒絕給付。因之，訴外人
    劉慶雄自無向門牌「臺南縣永康市○○路623號」、「臺南
    縣永康市○○路625號」建物之承租人逕行收取房屋租金權
    利。
  (四)原告應無給付訴外人劉瑞南、劉政雄、劉政文三人通行其東
    南段1141地號土地租金義務，原告亦未曾給付過上開租金：
    原告主張上開大灣路623、625號房屋面臨道路，尚有出租價
    值，然屋前訴外人劉瑞南、劉政雄、劉政文三人共有之永康
    市○○段1141地號土地，其中約有12坪土地阻隔於系爭土地
    與道路間，渠等日前要求原告以每坪500,000元向渠等購買
    ，否則將封閉系爭房屋之出入口，不再供通行，屆時系爭房
    屋必定無法出租，原告將喪失租金收入來源云云，為被告所
    否認，查，原告上開主張雖據提出東南段1141地號土地登記
    謄本、地籍圖謄本、臺南縣永康市調解委員會調解通知書為
    憑。惟查，坐落臺南縣永康市○○段第1140地號土地之北側
    ，有同段1141地號土地，係訴外人劉瑞南、劉政雄、劉政文
    所有，又同段1141地號土地在現況上為大灣路的一部分，屬
    於既成道路，但是政府尚未徵收，仍為私人所有等情，為兩
    造所不爭執，並有原告所提出東南段1141地號土地登記謄本
    、地籍謄本可參。按查公用地役關係並非私法上之權利，乃
    私有土地而具有公共用物性質之法律關係，與民法上地役權
    之概念有間，並不以登記為成立要件，倘私有土地具有公用
    地役關係存在時，土地所有權人行使權利，即應受限制，不
    得違反供公眾使用之目的，排除他人之使用，有最高法院88
    年度臺上字第698號判決可資參照，上開大灣路623、625號
    建物前方之土地，雖仍為訴外人劉瑞南、劉政雄、劉政文三
    人所共有，惟其現況既已成為大灣路之一部分，屬於現有道
    路，衡情應已有公用地役關係存在，訴外人劉瑞南、劉政雄
    、劉政文三人自不得違反公眾使用之目的，以排除他人使用
    ，原告應無給付訴外人劉瑞南、劉政雄、劉政文三人通行其
    東南段1141地號土地租金義務，且實際上原告亦未曾給付過
    上開租金，為原告所自承，應堪認定。
  (五)原告每月所得35,000元不應扣除上開訴外人劉慶雄、東南段
    1141地號土地所有權人所要求租金：
    查原告並無給付訴外人劉慶雄任何租金義務，訴外人劉慶雄
    亦無向門牌「臺南縣永康市○○路623號」、「臺南縣永康
    市○○路625號」建物之承租人逕行收取房屋租金權利，原
    告亦應無給付訴外人劉瑞南、劉政雄、劉政文三人通行其東
    南段1141地號土地租金義務，事實上原告亦未曾給付過上開
    土地租金，則原告每月所得35,000元自不應扣除上開三項支
    出金額，原告主張其每月所得35,000元尚應扣除上開三項支
    出金額云云，自無可採。
  (六)訴外人李陳碧鑾所遺門牌「臺南縣永康市○○路623號」、
    「臺南縣永康市○○路625號」未保存登記建物（其中623號
    建物有二棟，皆為二層樓建物），兩造並未協議分割並由原
    告及五名子女各取得應有部分六分之一，已詳如前述，原告
    此部分主張應無可採。
  (七)原告不得向被告請求扶養費：
    1.按受扶養權利者，以不能維持生活而無謀生能力者為限。
      前項無謀生能力之限制，於直系血親尊親屬，不適用之，
      民法第1117條定有明文。次按民法第1117條第1項規定，
      受扶養權利者，以不能維持生活而無謀生能力者為限，而
      同條第2項僅規定，前項無謀生能力之限制，於直系血親
      尊親屬不適用之，並非規定前項不能維持生活之限制，於
      直系血親尊親屬屬不適用之。是直系血親尊親屬，如能以
      自己財產維持生活者，自無受扶養之權利（參照最高法院
      72年度臺上字第4792號判決）。
    2.查原告每月所需扶養費金額為27,233元，而原告除上開房
      屋租金每月29,000元之收入外，每月另領取政府所發給之
      老農津貼6,000元，每收入為35,000元，次查，原告之五
      名子女均未曾向原告索取上開原告租金收入，甚且訴外人
      甲○○、被告己○○於本件訴訟中之97年11月6日出具同
      意書、被告戊○○於本件訴訟中之97年12月18日出具同意
      書，言明同意門牌「臺南縣永康市○○路623號」、「臺
      南縣永康市○○路625號」建物租金利益所得全部做為原
      告生活費用，有上開同意書2份在卷可稽，因之，原告自
      得以其自己之收入維持生活，是原告自無受扶養之權利，
      因之，原告自不得向被告請求給付扶養費。
五、再查，原告於言詞辯論終結後之98年2月9日提出「聲請再開
    辯論」書狀，主張永康市○○路623號一樓店面之承租人陳
    靖麗，日前因鄰地即坐落臺南縣永康市○○段1141地號土地
    地主揚言阻隔出入口，已不再繳納租金，影響原告收入來源
    ，請求再開辯論程序，聲請傳訊證人陳靖麗等情，有原告上
    開書狀在卷可考。惟查，大灣路623、625號建物前方之土地
    即東南段1141地號土地，雖仍為訴外人劉瑞南、劉政雄、劉
    政文三人所共有，惟其現況既已成為大灣路之一部分，屬於
    現有道路，為兩造所不爭執之事實，則東南段1141地號土地
    上應已有公用地役關係存在，訴外人劉瑞南、劉政雄、劉政
    文三人自不得違反公眾使用之目的，以排除他人使用，因之
    如其設立障礙物阻隔妨礙公眾使用，原告自得申請公權力之
    縣市政府主管機關予以執行拆除，承租人陳靖麗自不得據此
    任意拒絕繳納租金，因之若承租人陳靖麗任意拒絕繳納租金
    ，出租人依契約之約定，自得訴請給付租金，衡情自不影響
    原告收入，因之，原告此部分主張縱認屬實，亦不影響本件
    判決之認定，本件自無再開辯論之必要，併予敘明。
六、從而，原告依民法第1114條第1款規定，請求被告戊○○、
    丁○○、己○○應自起訴狀繕本送達之翌日即分別自97年9
    月9日起、97年8月28日起、97年8月28日起，分別按月給付
    原告各5,000元之扶養費，於法尚有未合，應予駁回。又原
    告之訴既經駁回，其假執行之聲請已失所附麗，應併駁回之
    。
七、本件判決之基礎已臻明確，兩造其餘之攻擊防禦方法及舉證
    ，於判決結果無影響，無一一審究之必要，併此敘明。
八、據上論結，本件原告之訴為無理由，依民事訴訟法第78條、
    第87條第1項，判決如主文。
中    華    民    國    98    年    2     月    13    日
                  家事法庭    法  官  鄭  彩  鳳
以上正本係照原本作成。
如對本判決上訴，須於收受判決正本送達後20日內向本院提出上
訴狀，並繳納上訴費及附具繕本。
中    華    民    國    98    年    2     月    13    日
                              書記官   黃 心  怡


司法院資訊處製作；財團法人民間司法改革基金會備份。
